【裁判字號】    95,簡,632
【裁判日期】    951209
【裁判案由】    申報公職人員財產
【裁判全文】
臺北高等行政法院判決
                                     95年度簡字第00632號
原      告  甲○○
被      告  法務部
代  表  人  乙○○（部長）
上列當事人間因申報公職人員財產事件，原告不服行政院中華民
國95年4 月4 日院臺訴字第0950087491號訴願決定，提起行政訴
訟，本院判決如下：
    主  文
原告之訴駁回。
訴訟費用由原告負擔。
    事  實
一、事實概要：被告以原告係宜蘭縣政府文化局行政室主任，為
    公職人員財產申報法（下稱財產申報法）第2條第1項第11款
    規定應申報財產之人員，於民國93年申報財產時，漏報其配
    偶洪長嵐所有存款2筆計新臺幣（下同）1,104,197元，故意
    申報不實，乃依財產申報法第11條第1項後段規定，以95年3
    月6日法財申罰字第0951103436號函附處分書處原告罰鍰7萬
    元。原告不服提起訴願遭決定駁回，遂提起行政訴訟。
二、兩造聲明：
  (一)原告聲明：
    1.訴願決定及原處分均撤銷。
    2.訴訟費用由被告負擔。
  (二)被告聲明：
    1.駁回原告之訴。
    2.訴訟費用由原告負擔。
三、兩造之陳述：
  (一)原告主張之理由：
    1.擇18% 公保優惠存款1,104,197 元是由政府撥款，並掛存
      於政府所指定當事人須於臺銀開戶之帳戶內款項。按公務
      人員退休法，對於退休給與有：支領一次退休金或按月支
      領月退休金或兼領二分之一之一次退休金及二分之一月退
      休金等。而擇月退休金者，依銓敘部與台灣銀行間行政作
      業，退休人員若擇18% 公保優惠存款者與台灣銀行每次有
      2 年期約並可按18% 支領月息，亦即這期間是不能動支這
      筆公保優惠存款，亦即是不能現金兌現。若有急需用錢，
      尚需另向臺銀借貸並按一般銀行利率計息，所以這18% 公
      保優惠存款表徵是有那筆款項，其性質是一筆掛存。其實
      質上按月支領金額是不可能達100萬存款額度，故原告認
      為不須申報財產，顯然對本件事實並無故意。
    2.原告既無故意申報不實之構成要件，依財產申報法第6條
      規定，受理申報機關於收受申報45日內，應將申報資料審
      核，彙整列冊，供人查閱。及公職人員財產申報資料審核
      及查閱辦法第6條規定：申報人於申報後，發現申報資料
      錯誤時，得重新詳實填寫申報表，提出於原受理申報機關
      申請更正。第8條規定：受理申報機關，進行前條之審核
      時，除得依法向有關機關團體或個人查詢外，如有必要應
      予申報人說明之機會。第10條第2項、第3項規定：受理申
      報機關，認申報人非故意申報不實者，應將審核後正確財
      產資料逕行註記於另表後，附於原申報表，並通知申報人
      。申報人於接獲前項通知後，如發現有錯誤者，應即檢具
      正確財產資料之證明，申請受理申報機關更正。從以上相
      關規定來看，均有詳實規定審核期限，即法定審核期限45
      日及讓申報人有更正或補正或說明之運作機制，奈何承辦
      權責單位不於原告在職期間內（94年6月6日以前）通知原
      告辦理更正或補正或向原告查詢，直至原告退休後才通知
      ，屆時原告已喪失公職人員財產申報法第2條第1項第11
      款所定應申報財產之必要人員之身分，尚需身分不適格之
      原告，提出書面說明，原告亦依據政風室承辦員指示於94
      年6月22日提送書面說明，結果又事隔9個月之後，即95
      年3月中旬，始接獲被告罰鍰處分書，一則審核時效已過
      ；再則被裁罰者分身分已轉換，已不具備公務員身分，如
      此裁罰是否有當？另原告既對主要財產及股票股利配股等
      無論金額大小均據實申報，足見原告受處分之行為並無「
      其發生並不違背其本意」之情形，而處分書僅以「可預見
      將造成財產申報與實際狀況不符，猶率爾為之」，並未說
      明原告未報配偶公保優惠存款，「並不違背其本意」之事
      證，即遽以故意申報不實論處，原告質疑其論處之法源基
      準，到底是依據刑法規定故意？還是公職人員財產申報法
      主觀認知擴大解釋原告故意申報不實犯意？既然原告無違
      背其本意之事證，以故意申報不實論處，顯於法有違。
    3.原告未申報配偶公保優惠存款，係因原告得知退休公務人
      員保險養老給付有新舊制，至於新制沒有18% 優惠存款問
      題，僅舊制即84年6 月30日前公務員保險養老給付才有18
      % 優惠存款，所以退休人員對於舊制公保養老給付每個月
      有18% 利息收入，約一兩萬左右，是月俸額一部分，並非
      存款部分，與一般銀行存款有別，而且一年總額也不可能
      達100 萬元，故毋庸申報。原告因職務關係歷年來均須申
      報財產，故從執行公務員財產申報制度以來，原告均依實
      申報，可以查證原告從大金額到小金額增值部分均依實申
      報，怎會獨對一百多萬大筆存款故意漏報，更何況公保給
      付款是政府撥付，其來源正當，原告不可能有故意申報不
      實之動機。
  (二)被告主張之理由：
    1.按公職人員連同配偶所有應申報財產，包括存款總額超過
      100 萬元以上者，應一併申報，財產申報法第5 條第1項
      、第2 項，同法施行細則第19條第1 項第1 款各定有明文
      。又同法第11條第1 項後段所稱「故意申報不實者，亦同
      」，僅指處罰之規定與前段同，處罰之構成要件則較前段
      「明知」之範圍為廣，除「直接故意」外，「間接故意」
      亦屬之（最高行政法院92年度判字第78號判決意旨參照）
      。本件原告於93年申報財產時，確有漏報配偶所有如原處
      分書所載臺灣銀行羅東分行存款1,104,197 元，有原告93
      年申報表及臺灣銀行羅東分行函等在卷足憑。原告93 年
      間係宜蘭縣政府文化局主任，為財產申報法第2 條第1 項
      第11款所定應申報財產之人員，本應忠實履行自身之財產
      申報義務，且各項財產之申報標準，法及填表說明均已詳
      細填載並送達原告，原告於申報之初，自應詳細閱覽，否
      則如何認其有據實申報之確信。
    2.財產申報法施行細則第19條第1 項第1 款及填表說明皆規
      定，存款之「總額」為100 萬元以上者，不論存款種類，
      均應申報，原告卻主張誤認「公保優惠存款毋庸申報」，
      此係屬違法性錯誤，與故意無涉。又財產申報法之規範意
      旨，乃要求擔任特定職務之公職人員，其個人、配偶及未
      成年子女之財務狀況可供公眾檢驗，進而促進人民對政府
      施政廉能之信賴，非如原告所稱杜絕不法情事或追究不法
      所得之目的，公職人員若未能確實申報財產狀況，縱其財
      產來源正當或無隱匿財產之意圖，均構成本法所稱故意申
      報不實之要件。原告漏報配偶存款達110 萬餘元，數額非
      小，其顯未於申報前詳實查詢配偶財產狀況，可預見將造
      成財產申報資料與實際狀況不符，猶率爾為之，致有漏報
      情形發生，揆諸前揭說明，其有申報不實之間接故意，堪
      予認定。
    理  由
一、按「左列公職人員應依本法申報財產：．．．十一、警政、
    司法調查、稅務、關務、地政、主計、營建、都計、證管、
    採購之縣（市）級以上政府主管人員，及其他職務性質特殊
    經主管院會同考試院核定有申報財產必要之人員。」「公職
    人員應申報之財產如左：一、不動產、船舶、汽車及航空器
    。二、一定金額以上之存款、外幣、有價證券及其他具有相
    當價值之財產。三、一定金額以上之債權、債務及對各種事
    業之投資。公職人員之配偶及未成年子女所有之前項財產，
    應一併申報。」「公職人員明知應依規定申報，無正當理由
    不為申報，處新臺幣六萬元以上三十萬元以下罰鍰。其故意
    申報不實者，亦同。」財產申報法第2條第1項第11款、第5
    條、第11條第1項定有明文。而所謂「其故意申報不實者，
    亦同」，已明定處罰申報不實者，係以「故意」為其構成要
    件，並不以「直接故意」為限。次按「本法第五條第一項第
    二款及第三款之一定金額，依左列規定：一、存款、有價證
    券、債權、債務及對各種事業之投資，每類之總額為新臺幣
    一百萬元，或有價證券之上市股票總額為新臺幣伍拾萬元。
    」為同法施行細則第19條第1項第1款所規定。
二、查原告為宜蘭縣政府文化局行政室主任，於93年申報財產時
    ，漏報其配偶洪長嵐所有在臺灣銀行羅東分行之2筆存款計
    1,104,197 元之事實，有原告93年公職人員財產申報表、93
    年公職人員財產申報說明報告書及臺灣銀行羅東分行查復資
    料等件影本在原處分卷可稽，且為原告所不爭執，堪認為真
    實。是被告科處原告罰鍰7 萬元，訴願決定予以維持，揆諸
    首開規定，並無不合。
三、原告雖主張漏報之存款係其配偶之公保優惠存款，按月支領
    利息，因誤以為與一般定期存款有別，不需申報，並非故意
    申報不實，且其就其他財產均誠實申報，豈有獨漏該筆公保
    優惠存款之理云云。惟按財產申報法之規範意旨，乃要求擔
    任特定職務之公職人員，其個人、配偶及未成年子女之財務
    狀況可供公眾檢驗，進而促進人民對政府施政廉能之信賴，
    公職人員若未能確實申報財產狀況，縱其財產來源正當或無
    隱匿財產之意圖，均構成該法所稱之故意申報不實。查原告
    為依法應申報財產之公職人員，即應忠實履行財產申報義務
    ，就各項財產之申報標準詳加明瞭，於確實查明其配偶財產
    狀況後據以申報，如有疑問，亦應向受理申報單位或其他權
    責機關確實查明，以期適法。原告自稱誤認系爭公保優惠存
    款無須申報，顯然明知其配偶有系爭100萬元以上之存款而
    不為申報，自已構成法定「故意申報不實」之要件，自應依
    法受罰，此與原告是否歷年均誠實申報或其他財產已依法申
    報無關，其主張無可採。從而原處分及訴願決定均無違誤，
    原告仍執前詞聲請撤銷，為無理由，爰不經言詞辯論予以駁
    回（本件適用簡易訴訟程序）。
四、兩造其餘陳述於判決結果不生影響，無庸一一論列，併予敘
    明。
據上論結，本件原告之訴為無理由，爰依行政訴訟法第233條、
第98條第3項前段，判決如主文。
中    華    民    國    95    年    12    月    9     日
                                   第四庭法  官  楊莉莉
上為正本係照原本作成。
本件以訴訟事件所涉及之法律見解具有原則性者為限，始得於本
判決送達後20日內向本院提出上訴狀並表明上訴理由，如已於本
判決宣示後送達前提起上訴者，應於判決送達後20日內補具上訴
理由（均按他造人數附繕本），且經最高行政法院許可後方得上
訴。
中    華    民    國    95    年    12    月    9     日
                                         書記官  林孟宗


司法院資訊處製作；財團法人民間司法改革基金會備份。
